臺灣高等法院臺中分院民事判決  96年度重上字第38號
上  訴  人  葉建雄
訴訟代理人  林松虎律師
複  代理人  吳淑芬律師
            洪琬雯
被  上訴人  臺灣省自來水股份有限公司
法定代理人  阮剛猛
訴訟代理人  林家煌
            蕭博元
            陳文彬律師
上      一
複 代 理人  張慧萍律師
上列當事人間請求損害賠償事件，上訴人對於民國95年12月20日
臺灣臺中地方法院94年度重訴字第81號第一審判決提起上訴，本
院於民國100年10月25日言詞辯論終結，判決如下：
    主  文
原判決關於駁回上訴人後開第二項之訴部分，及該部分假執行之
聲請，並訴訟費用之裁判廢棄。
被上訴人應給付上訴人新台幣壹佰捌拾萬柒仟佰肆拾伍元，
及自民國94年2月18日起至清償日止，按週年利率百分之五計算
之利息。
其餘上訴駁回。
第一、二審訴訟費用（減縮部分除外），由被上訴人負擔百分之
三十、餘由上訴人負擔。
本判決命被上訴人給付部分，於上訴人以新台幣陸拾伍萬元為被
上訴人預供擔保後得假執行，但被上訴人如於假執行程序實施前
以新台幣壹佰捌拾萬柒仟佰肆拾伍元為上訴人預供擔保，得
免為假執行。
其餘假執行之聲請駁回。
    事實及理由
一、上訴人法定代理人已變更為阮剛猛，並據聲明承受訴訟，核
    無不合，應予准許。又上訴人原請求被上訴人給付新台幣（
    下同）1414萬3186元之本息，於本院減縮請求為620萬9814
    元之本息，於法有據，應予准許。
二、上訴人主張：
    坐落嘉義縣番路鄉○路段510之1至510之4、510之6至510之9
    等8筆土地（下稱系爭土地）係上訴人所有。系爭土地位於
    八掌溪沿岸，被上訴人自民國88年間起，2次於系爭土地旁
    進行攔水堰及抽水站相關工程，該工程之水泥翼牆，於完工
    後未久即崩塌，石塊橫豎於河床上，致水流方向改變，八掌
    溪河水直接沖刷系爭土地；被上訴人未採取任何補救措施，
    以致93年7月2日敏督利颱風來襲時，系爭土地因而遭洪水嚴
    重沖刷而流失，原本合計面積應有2萬0191平方公尺之系爭
    土地，現僅餘762平方公尺左右，且其上農作物亦有70%遭沖
    走或死亡。被上訴人負有養護、維修上開建造物之義務，並
    應隨時注意建造物之安全及有無妨礙排水之情形，如發現有
    缺失，即應為適當之修護及改善。然被上訴人明知上開攔河
    堰之水泥翼牆崩塌後阻擋水道、影響排水，但未於汛期來臨
    前及時將影響排水及改變水向之巨石清除，以致敏督利颱風
    來襲時，系爭土地及其上上訴人所有之農作物幾遭毀損殆盡
    。系爭土地受到水流沖刷時間為93年7月2日敏督利颱風之後
    ，上訴人係於94年2月3日提起本訴，尚未罹於請求權時效。
    上訴人計受有土壤流失回復原狀之損害新台幣（下同）367
    萬3608元、農作物損失287萬7532元，扣除被上訴人已回填
    部分土地之費用34萬1326元，共620萬9814元。爰依民法第
    191條、第184條及河川管理辦法第44條第1項等規定，提起
    本訴。並聲明：被上訴人應給付上訴人620萬9814元及自93
    年12月24日起至清償日止，按年息百分之5計算之利息；暨
    願供擔保請准宣告假執行。
三、被上訴人則辯以：
    被上訴人所施設之觸口取水堰屬自然溢流堰，並無閘門排洪
    操作，且對八掌溪河床有固床作用；系爭土地係因自然河川
    沖刷、河川溯源沖刷，有崩塌現象，與上開構造物間設置無
    關。又被上訴人已於系爭土地填土716平方公尺，並此部分
    已回復原狀。系爭土地災害發生前屬粗放式種植，其上存有
    諸多不具經濟價值之雜木、雜草，並非全面積栽種，有關農
    業損害部分應即以災害發生後，嘉義縣番路鄉公所查估之損
    失作為損害基準。另被上訴人於88年5月7日即施設該工作物
    完工，上訴人遲至94年2月3日方起訴請求，已逾請求權時效
    ；若如上訴人所自承，係於93年7月2日敏督利颱風來襲時，
    系爭土地才遭溪水嚴重沖刷流失，則上訴人所受損害係因天
    災所致，自與被上訴人所施設之行為並無因果關係。另系爭
    土地位於河道行水區內，顯有不能回復原狀或回復顯有重大
    困難之情形，則依民法第215條規定，亦應以金錢賠償方式
    為之。倘鈞院判決被上訴人金錢賠償損害後，無法種植之日
    後損失亦因上訴人受有賠償而不復存在等語。
四、兩造不爭執事項：
  (1)系爭土地位於八掌溪左側，係上訴人所有，被上訴人所有觸
    口自來水抽水站則位於八掌溪右側。
  (2)被上訴人自88年間起，2次在系爭土地旁進行攔水堰及抽水
    站相關工程。該工程之水泥翼牆嗣後崩塌，石塊橫豎於河床
    上，且攔河堰左側毀損，八掌溪河水直接沖刷系爭土地。
  (3)經濟部水利署於93年5月25日派員會同被上訴人人員至系爭
    土地會勘，會勘之部分結論為：本河段約四公里溯源沖刷嚴
    重，此攔河堰單獨位於上游，由於縱向尚未穩定，攔河堰仍
    難保穩固；現況攔河堰之左岸毀損，致水流直沖系爭土地，
    且溯源沖刷亦使得攔河堰有沖毀之虞。
  (4)93年7月2日敏督利颱風來襲時，系爭土地遭洪水嚴重沖刷流
    失。
  (5)被上訴人另於93年7月30日發函告知上訴人「本區處辦理自
    來水公司敏督利颱風0702水災災害復建工程經費調查時，已
    將觸口攔河堰復建經費850萬元列入，俟復建工程完工後，
    當可改變水流方向」。
五、得心證之理由：
  (1)上訴人主張：被上訴人所設置之系爭工作物水泥翼牆崩塌，
    石塊橫豎於河床上，且攔河堰左側毀損，八掌溪河水直接沖
    刷系爭土地等語，為被上訴人所否認。
  (2)本院原請國立成功大學、國立中興大學、經濟部水利署、經
    濟部水利署水利規劃試驗所鑑定，惟均遭拒絕（見本院卷第
    1宗第101、123、143、155頁）；嗣再送請台灣省土木技師
    工會鑑定，經該公會指派陳炳文、張朝帆土木技師實施鑑定
    ，檢送98年6月26日（98）省土技字第3325號鑑定書及98年1
    0月6日98年省土技字第3325號鑑定報告補充說明、99年3月1
    6日98年省土技字第3325號鑑定報告補充說明（二）在卷；
    覆由鑑定人陳炳文土木技師到庭作證。查陳炳文土木技師係
    台北工專土木科畢業，中興大學企管系學士；其在農田水利
    會從事8、9個月土木工作，之後再到住宅都市發展局環境工
    程處從事山坡地開發工作16年，離職後，也繼續從事水土保
    持與山坡地開發工作。曾參與南投南崗工業區開發的排水工
    程、台西麥寮排水防洪工程、抽水站設計等與水利工程；其
    在學校時有進修相關水利工程及流體力學的相關課程。之後
    在住都局工作時，都是從事負責防洪、排水的工作，此業經
    證人陳炳文證述明確（見本院卷第2宗第2、3頁）。是鑑定
    人陳炳文土木技師顯具備本件鑑定所需之專業知識。而鑑定
    報告書及鑑定報告補充說明已就系爭工程與系爭土地遭河水
    沖刷之相關問題詳細敘述，被上訴人再聲請另送鑑定系爭土
    地遭沖刷原因，尚無必要，併此敘明。至於證人陳明哲雖係
    水利署第五河川局辦理八掌溪業務之人員，但其未針對系爭
    工作物及系爭河段水流有所鑽研，是其證詞尚難採為本案之
    證據，亦併此敘明。
  (3)經查，系爭攔河堰是以強固的鋼筋混凝土施做，北岸為混凝
    土導水牆，依托於逆向坡岩盤，頂部又均有混凝土舖面，因
    此能夠承受水躍紊流的沖擊。但水躍紊流沖向堰尾護坦時，
    護坦50CM間隔所填滿的軟礫石級配隨即被竄流入孔隙的紊流
    沖走，使2.5CM×2.5CM×1.5CM的護坦翻滾漂流而沖走，當
    水躍紊流沖向南岸植生土坡（指系爭土地）時，因為土坡屬
    於鬆散的表土層與膠結程度不佳的含泥砂頁岩互層（且風化
    含水），所以很快地被此水躍紊流沖蝕成缺口，土坡護岸與
    護坦間的缺口持續地沖蝕擴大刷深，並與河床翻滾破壞的護
    坦合流成較為低窪的逕流通道，整個水躍紊流流向偏移，部
    分沖向南岸且愈來愈大。同時此刻，護坦破壞與固床工界面
    露出縫隙，隨即被水躍紊流沖蝕固床工底下含泥砂岩岩盤，
    縫隙成孔愈來愈大，只有底層配筋的固床工混凝土版多處斷
    裂傾斜，致整個護坦區及固床工均向下刷深河床。當南岸與
    河床的沖蝕刷深持續性的進行，並交互著水退後含泥高的砂
    岩岩盤的風化碎解，因此很快在南岸形成深槽，終於南岸形
    成危險崖坡。南岸為岩盤傾角12度的山坡，表土層約2公分
    厚，結構鬆散不緊密，水流易於入滲並聚集在土岩界面形成
    滑動面，而且滑動面的範圍愈來愈大，同時坡腳的刷深也併
    行愈刷愈深。當坡面滑動趨勢大於穩定力時，及崖岸高度大
    於土岩強度時，就啟動了滑動與崩塌的機制，使大片的南岸
    山坡崩坍滑移沖入八掌溪，形成土石流沖向下游。一般而言
    ，在水流穩定的情況下，個小股水流均平行河床或平行河岸
    ，不致有大的淘刷沖擊的情形。當河道轉彎、收縮、擴大或
    有水流匯入，或河道有凸出或凹陷，才會有水流不穩定而有
    翻滾沖擊（水躍）的情況。就本案而言，在堰前35M河道轉
    彎，同時有支流匯入，在入口處行水寬度從122M急速收縮為
    70M，入堰時堰體突出河床1.5M，隨即跌落1.5M（高水位高
    流量下20M靜水池不夠長）靜水池尾檻又突出跌落0.45M等諸
    多因素是水躍紊流從入堰到出堰持續進行的主要原因。此有
    本院囑託台灣省土木技師工會98年6月26日（98）省土技字
    第3325號鑑定書6-2頁足憑。又系爭土地於被上訴人設置系
    爭工作物之前後，有關行水區、河岸均有所變化，此有上開
    鑑定報告2-1至2-4頁足憑。該鑑定報告另比對航測圖、並分
    別套繪攔河堰設計圖、地籍圖，認系爭土地確有土壤流失情
    形，見上開鑑定報告2-4、2-5頁。是系爭地點北岸為逆向坡
    岩盤，南岸則為鬆散的表土層與膠結程度不佳的含泥砂頁岩
    互層，而被上訴人所設置之系爭混凝土導水牆，依托於逆向
    坡岩盤，頂部又均有混凝土舖面，因此能夠承受水躍紊流的
    沖擊；至於堰尾護坦及固床工則受八掌溪水流嚴重沖刷，造
    成攔河堰左側毀損，水流直接沖刷系爭土地，使大片的南岸
    山坡崩坍滑移沖入八掌溪，上訴人主張被上訴人所設置之系
    爭工作物造成系爭土地遭嚴重沖刷等語，應堪採信。
  (4)按土地上之建築物或其他工作物所致他人權利之損害，由工
    作物之所有人負賠償責任。但其對於設置或保管並無欠缺，
    或損害非因設置或保管有欠缺，或於防止損害之發生，已盡
    相當之注意者，不在此限，民法第191條第1項定有明文。是
    工作物所有人對於土地上建築物或其他工作物設置或保管無
    過失一節，應負舉證責任。而被上訴人並未舉證證明其設置
    系爭工作物並無過失，依上開說明，自應推定被上訴人設置
    或保管系爭工作物有過失。
  (5)查被上訴人自88年間起，2次在系爭土地旁進行攔水堰及抽
    水站相關工程，此為兩造所不爭執之事實。又系爭工作物係
    於88年5月7日完工，有被上訴人所提出之攔河堰圖說上所載
    完工日期為88年5月7日足憑。又上訴人曾於87年11月17日向
    臺灣省第五河川局陳情一事，為兩造所不爭執之事實，並有
    該陳情函在卷可憑（見原審卷第1宗第143頁）；該陳情函之
    說明中敘述：陳情人葉建雄所有之系爭510之1至510之4等4
    筆土地，位於八掌溪沿岸觸口自來水抽水站下游50公尺處，
    因八掌溪後段未建築堤防，以致每次颱風或大雨來襲時，因
    雨水沖刷，往往造成大量土石嚴重坍塌流失等語，足見系爭
    土地在系爭工作物未設置前，遇有颱風或大雨來襲時，土壤
    即有遭雨水沖刷而流失之情形，上訴人主張於系爭工作物未
    設置前，並無土地沖刷之情形云云，並無足採。且93年7月2
    日敏督利颱風來襲時，系爭土地遭洪水嚴重沖刷流失，係兩
    造所不爭執之事實。是被上訴人設置系爭工作物及系爭工作
    物之攔河堰左岸毀損，致水流直沖系爭土地，雖如上所述；
    但系爭土地遭嚴重沖刷之原因，主要係因八掌溪水情及系爭
    工作物設置地點之兩岸地質不同所致。查於92年5、6月間系
    爭土地固尚未有大量土壤流失之情形，有嘉義縣竹崎地政事
    務所95年5月23日嘉竹地二字第0950002784號函附卷（見原
    審卷第2宗第121頁）可稽。但系爭工作物設置後，因水流沖
    刷侵蝕致攔河堰左側遭沖蝕毀壞，被上訴人又未儘速處理，
    而於93年7月2日敏督利颱風侵襲臺灣之後，系爭土地即遭嚴
    重受損，雖然敏督利颱風夾帶之豪雨係造成嚴重沖刷因素之
    一。但本院斟酌系爭工作物於北岸為逆向坡岩盤、南岸為含
    泥砂頁岩互層，被上訴人設置系爭攔河堰時，於南岸未為特
    別加強之設施，且於系爭攔河堰左側遭沖蝕毀壞後，又未儘
    速處理；及八掌溪水情及系爭工作物設置地點之兩岸地質不
    同；93年7月2日敏督利颱風及其後之颱風夾帶之豪雨造成嚴
    重沖刷；系爭土地下游1至2公里之土地亦有崩塌情形（見原
    審卷第1宗卷第158、161頁之相片）等因素，認為系爭工作
    物設置、保管有缺失而對於系爭土地遭沖刷之原因力僅有百
    分之30。
  (6)被上訴人辯稱：上訴人之侵權行為損害賠償請求權已罹於消
    滅時效，而為時效抗辯云云，查系爭工作物雖係於88年5月7
    日完工，已如上述。但該工作物之水泥翼牆嗣後崩塌，石塊
    橫豎於河床上，且攔河堰左側毀損，至93年7月2日敏督利颱
    風來襲時，系爭土地遭洪水嚴重沖刷流失，此為兩造所不爭
    執之事實。則本件損害之發生係於93年7月2日之後，上訴人
    於94年2月3日提起本件請求，尚未超過2年，其請求權自尚
    未罹時消滅時效，被上訴人此部分所辯，並無足採。
  (7)查系爭土地遭沖蝕流失面積2410.80平方公尺、崩坍滑移面
    積3754.10平方公尺，合計為6164.9平方公尺，此有上開鑑
    定報告書第2-5頁足證。而恢復耕地的農作能力，需做坡腳
    保護及農地整坡（以免）坡度太陡或有窪地，故有填土整理
    坡腳（配合護岸工程）及耕地填土整坡兩項。系爭土地填土
    整理坡腳之費用為299萬947 2元；耕地挖填整坡費用為67萬
    4136元，合計為367萬3608元，此有上開鑑定報告書第5-11
    、5-13頁足憑。然而被上訴人已於系爭土地填土716平方公
    尺，此有嘉義縣竹崎地政事務所土地復丈成果圖在卷足證（
    見本院卷第3宗第74頁），是該部分已回復原狀；又比對系
    爭土地於系爭工作物設置時之照片（見原審卷第1宗第112頁
    ），該回復原狀部分之土地，本即未種植作物，是應認被上
    訴人已將該部份全部回復原狀，非如上訴人所主張之僅回復
    百分之80。則上訴人所受損害應扣除此部分之損害42萬6658
    元（計算式：0000000×716÷6164.9＝426658；元以下四捨
    五入，下同）。扣除後，上訴人所受土壤流失及崩塌滑移之
    損害為324萬6950元。
  (8)有關農作物之損失部分，土木技師對於農作物之損失，尚乏
    鑑定資格，爰不採上開鑑定報告中關於此部分之鑑定，先此
    敘明。至於華聲企業發展鑑定顧問有限公司之鑑定報告書依
    「政府辦理土地徵收農作物查估基準」及行政院農業委員會
    作物收穫量為計算基準（見該報告書第17、21頁），鑑定系
    爭土地土壤流失所受農作（薑、香蕉、荔枝、龍眼、竹筍為
    綠竹與麻竹）金額為287萬7532元（見該鑑定報告書第3頁）
    。至於嘉義縣番路鄉公所於敏督利颱風過後，至現場查估，
    所發放之農業現金救助，係社會福利之救助性質，尚無從作
    為系爭土地農作物受害之查估標準，被上訴人此部分所辯，
    尚無足採。
  (9)是上訴人所受土壤流失及崩塌滑移之損害為324萬6950元，
    及土壤流失所受農作損害金額為287萬7532元，合計612萬
    4482元。依上述說明，因系爭工作物設置、保管有缺失而對
    於系爭土地遭沖刷之原因力僅有百分之30，則被上訴人所應
    付之賠償金額為183萬7345元（計算式：0000000×30÷100
    ＝0000000）。
  (10)查上訴人係於93年12月23日向訴外人經濟部水利署請求國家
    賠償，此有國家賠償請求書及送達回執在卷足憑（見原審卷
    第1宗第55-57頁）；但本件應負賠償責任者為被上訴人而非
    經濟部水利署，是上訴人向經濟部水利署請求國家賠償，尚
    未對被上訴人發生催告之效力，上訴人請求自93年12月24日
    起算法定利息尚有未合。被上訴人應自起訴狀繕本送達之翌
    日起負遲延責任，是上訴人請求之法定遲延利息應自94年2
    月18日起算（見原審卷第1宗第88頁送達證書）。綜上所述
    ，上訴人本於侵權行為之法律關係，請求上訴人給付183萬7
    345元，及自94年2月18日起至清償日止，按週年利率百分之
    五計算之利息，為有理由，應予准許。逾此所為請求，為無
    理由，應予駁回。又上訴人勝訴部分，兩造分別陳明願供擔
    保為准、免假執行之宣告，經核於法並無不合，爰分別酌定
    相當擔保金額准許之。至於上訴人敗訴部分，其假執行之聲
    請失所附麗，應併予駁回。原審就上開應准許部分，為上訴
    敗訴之判決，並駁回其假執行之聲請，尚有未洽，上訴意旨
    求予廢棄改判，為有理由，爰由本院予以廢棄改判如主文第
    二項所示，並依聲請為附條件之准、免假執行之宣告。至於
    上訴人之請求不應准許部分，原判決為上訴人敗訴之判決，
    並駁回其假執行之聲請，經核於法並無不合，上訴意旨求予
    廢棄改判，為無理由，應駁回其上訴。
六、據上論結，本件上訴為一部有理由，一部無理由，依民事訴
    訟法第450條、第449條第1項、第79條、第463條、第390條
    第2項、第392條，判決如主文。
中    華    民    國   100    年    11    月    8     日
                民事第七庭    審判長法  官  饒鴻鵬
                                    法  官  陳毓秀
                                    法  官  李平勳
以上正本係照原本作成。
如對本判決上訴，須於收受判決送達後20日內向本院提出上訴書
狀，其未表明上訴理由者，應於提出上訴後20日內向本院提出上
訴理由書（須按他造人數附具繕本）。
上訴時應提出委任律師為訴訟代理人之委任狀。具有民事訴訟法
第466條之1第1項但書或第2項之情形為訴訟代理人者，另應附具
律師及格證書及釋明委任人與受任人有該條項所定關係之釋明文
書影本。如委任律師提起上訴者，應一併繳納上訴審裁判費。
                                    書記官  劉恒宏
中    華    民    國   100    年    11    月    10    日
                                                      Ａ